臺灣臺中地方法院民事判決
110年度訴字第1160號
原      告  許欣平  
被      告  寶樺境雙公寓大廈管理委員會

法定代理人  尚榮德  
訴訟代理人  尚榮泰  
當事人間確認區分所有權人會議決議無效事件，本院於民國110
年10月12日言詞辯論終結，判決如下：
    主    文
原告之訴駁回。
訴訟費用由原告負擔。
    事    實
甲、原告方面：
壹、原告主張：
一、原告為寶樺境雙公寓大廈社區（下稱系爭社區）之住戶，被
    告於110年1月10日召開臨時區分所有權人會議，原告認為該
    次開會不合法，嗣被告復於110年8月15日召開110年度第二
    次區分所有權人會議（下稱系爭會議），其決議通過之議題
    一內容與110年1月10日召開臨時區分所有權人會議之內容相
    同，議題一「社區大樓周圍上下其外牆面為共用部分，由全
    體區分所有權人維護其外觀使用，另陽台植栽亦為本社區大
    樓外觀美化之特色，為維持本社區大樓外觀之整體性及一致
    性，非經規約或區分所有權人會議之決議同意，不得懸掛或
    設置廣告物，陽台植栽亦不得任意移除或更改樹種。另諸多
    影響改變社區外觀美化，例如額外裝置框架、欄杆、繩索及
    放置雜物等亦在規範之列」，被告召開系爭會議之目的顯係
    補足前次臨時區分所有權人會議之程序合法性，而再度召集
    並作成相同內容之決議。　　
二、建物之陽台屬區分所有權人之專有部分，區分所有權人得自
    由使用、收益、處分，並排除他人干涉。然系爭會議決議竟
    要求陽台植栽不得任意移除或更改樹種，且諸多影響改變社
    區外觀美化，例如額外裝置框架、欄杆、繩索及放置雜物等
    亦在規範之列。原告居住於系爭社區五樓，既為區分所有權
    人，就陽台部分花費近百萬始具所有權，自有權使用、收益
    、處分之，且原告於購屋時，買賣契約未記載專有部分之陽
    台須種植指定樹種，不得作為他用，建商亦未告知前開限制
    ，被告亦未舉證何以得藉由限制陽台植栽，而有效維護社區
    之房價及過濾PM2.5，原告更係購屋自用，無轉售房屋之需
    求，自難謂前開限制對原告有所助益（即維持房價），所造
    成之不利益顯高於所欲達成目的之利益。是被告作成之決議
    對原告對於陽台的使用造成不合理限制，違背比例原則，為
    對所有權不合理侵害，違反公序良俗而無效。另原告自行種
    植的植栽雖與社區原本提供的不同，然並未有害於建築物之
    正常使用或違反公共利益，亦無損於社區外觀、美觀整體性
    及一致性。
貳、並聲明： 
一、確認民國110年8月15日寶樺境雙公寓大廈社區110年度第二
    次區分所有權人會議所為議題一之決議無效。
二、訴訟費用由被告負擔。 
乙、被告方面：
壹、被告答辯略以：系爭會議決議係規範共有之外牆，非區分所
    有權人專有部分之陽台，另規範陽台植栽部分，雖涉及原告
    之專有部分，然依寶樺建設之文宣、社區外觀照片及原本外
    牆植栽明細等資料，可知原本外牆的植栽（迷迭香、錫蘭葉
    下株、樹蘭、真山馬茶、宜梧、玉堂春、茶花、密葉武竹、
    蔓榕、觀音棕竹、斑葉春不老、長紅木、厚葉石斑木、天竺
    葵、腎蕨等）是具有功能性，即有效過濾PM2.5，且社區植
    栽是不可以變動的，原告片面變動陽台的植栽，社區外觀亦
    隨同改變，已妨害區分所有權人之共同利益。雖建商和住戶
    簽立買賣契約的時候，並未約定植栽不能變更，然經住戶提
    議後，開會作成決議，已修改規約，目前都還是依循108年4
    月14日制定的規約。
貳、並聲明如主文所示。　　
    理    由
甲、程序方面：
壹、按原告於判決確定前，得撤回訴之全部或一部。但被告已為
    本案之言詞辯論者，應得其同意；訴之撤回應以書狀為之。
    但於期日，得以言詞向法院或受命法官為之，民事訴訟法第
    262條定有明文。次按訴狀送達後，原告不得將原訴變更或
    追加他訴，但請求之基礎事實同一者，不在此限，民事訴訟
    法第255條第1項第2款定有明文。查原告起訴時聲明為「先
    位聲明：一、確認民國110年1月10日寶樺境雙公寓大廈社區
    臨時區分所有權人會議所為議題一之決議無效。二、訴訟費
    用由被告負擔。備位聲明：一、民國110年1月10日寶樺境雙
    公寓大廈社區臨時區分所有權人會議決議應予撤銷。二、訴
    訟費用由被告負擔」，嗣於110年10月4日民事變更訴之聲明
    暨陳報狀(本院卷第135~139頁)，追加訴之聲明二，並撤回
    備位聲明，本院於110年10月12日始進行第一次言詞辯論程
    序，是原告在被告為本案言詞辯論前撤回，自毋庸被告同意
    ，當已生撤回之效。其追加之聲明第2項，求為「確認民國1
    10年8月15日寶樺境雙公寓大廈社區110年度第二次區分所有
    權人會議所為議題一之決議無效」判決，係本於區分所有權
    人會議相同議案之基礎事實，核與民事訴訟法第255條第1項
    第2款相符，應予准許，原告又於110年10月12日言詞辯論程
    序庭呈民事變更訴之聲明二狀，撤回聲明第一項，係在被告
    為言詞辯論之前，亦無庸被告同意，應予准許。
貳、次按確認法律關係之訴，非原告有即受確認判決之法律上利
    益者，不得提起之，民事訴訟法第247條第1項前段定有明文
    。所謂即受確認判決之法律上利益，係指法律關係之存否不
    明確，原告主觀上認其在法律上之地位有不安之狀態存在，
    且此種不安之狀態，能以確認判決將之除去者而言（最高法
    院52年度台上字第1240號判決意旨參照）。查本件原告起訴
    請求確認系爭決議無效，為被告所否認，是兩造間就系爭決
    議是否有效並不明確，原告在法律上確有不安之狀態存在，
    且此種不安之狀態，能以確認判決將之除去，依前開說明，
    原告提起本件確認之訴自有確認利益。
乙、實體方面：
壹、得心證之理由：
一、原告主張其為寶樺境雙公寓大廈社區之區分所有權人兼住戶
    ，系爭社區於110年8月15日召開第二次區分所有權人會議，
    就議題一決議要加註規約內容之事實，為被告所不爭執，並
    有該次會議記錄為證（見本院卷第141至143頁），首堪信為
    真實。
二、兩造同意本件爭點在於，原告主張系爭決議內容：「陽台植
    栽不得任意移除或更改樹種」部分，因違反公序良俗而無效
    ，是否有理由？　
(一)按人民之生存權、工作權及財產權，應予保障；以上各條列
    舉之自由權利，除為防止妨礙他人自由、避免緊急危難、維
    持社會秩序，或增進公共利益所必要者外，不得以法律限制
    之；法律行為，有背於公共秩序或善良風俗者，無效，憲法
    15條、第23條，及民法第72條分別定有明文，是人民之財產
    權於一定之情形下仍得以法律限制之。又所謂法律行為有背
    於公共秩序或善良風俗者無效，乃指法律行為本身違反國家
    社會一般利益及道德觀念而言。而法律行為是否違反公序良
    俗，則應就法律行為之內容、附隨情況，以及當事人之動機
    、目的及其他相關因素綜合判斷之（最高法院107年度台上
    字第2166號判決意旨參照）。公序良俗係「公共秩序」和「
    善良風俗」之簡稱，乃不確定法律概念，隨時代演進而變更
    內涵，參照過去實務見解，可認為係「國家社會一般利益及
    道德觀念」，曾由法院認定違反公序良俗而無效之例子包括
    ：(1)為引誘有婦之夫與自己同居而將土地之所有權移轉登
    記給該名婦女，並約定一旦終止同居關係，仍須將地返還，
    以達其久佔私慾;(2)夫妻間為恐一方於日後或有虐待或侮辱
    他方情事，而預立離婚契約;(3)於養父母健在時預立分管合
    約，為財產之瓜分，載明該約待養父過世後始生效力，在養
    父生前就準備好剝奪養母的應繼分，欺瞞父母有違孝悌;(4)
    以人身為抵押標的之契約等等，先予敘明。
(二)次按專有部分指公寓大廈之一部分，具有使用上之獨立性，
    且為區分所有之標的者；區分所有權人除法律另有限制外，
    對其專有部分，得自由使用、收益、處分，並排除他人干涉
    ；區分所有權人對專有部分之利用，不得有妨害建築物之正
    常使用及違反區分所有權人共同利益之行為；有關公寓大廈
    、基地或附屬設施之管理使用及其他住戶間相互關係，除法
    令另有規定外，得以規約定之，公寓大廈管理條例第3條第3
    款、第4條第1項、第5條、第23條第1項分別定有明文。又區
    分所有權人所為如有害建築物正常使用或違反共同利益，縱
    然形式上係行使其專有部分所有權權能範圍內之行為，亦不
    容許。而其所為之行為達到何種程度，始足於認為違反共同
    利益，應就行為本身之必要性、行為人所受利益以及給予他
    區分所有權人（或住戶）所受不利益之態樣、程度等各種情
    事加以比較衡量而予認定（最高法院103年度台上字第914號
    判決意旨參照）。是陽台既為專有部分，原告本得於不違反
    社區共同利益之狀況下自由使用，另住戶規約係公寓大廈區
    分所有權人為增進共同利益，確保良好生活環境，經區分所
    有權人會議決議應共同遵守之事項，此屬私法自治之範疇，
    非有違反強制或禁止規定，或背於公共秩序或善良風俗者，
    均非法所不許，合先敘明。
(三)就何謂區分所有權人之「共同利益」，應由區分所有權人決
    定。系爭社區共20戶，由14人出席，11人決議「社區大樓周
    圍上下其外牆面為共用部分，由全體區分所有權人維護其外
    觀使用，另陽台植栽亦為本社區大樓外觀美化之特色，為維
    持本社區大樓外觀之整體性及一致性，非經規約或區分所有
    權人會議之決議同意，不得懸掛或設置廣告物，陽台植栽亦
    不得任意移除或更改樹種。另諸多影響改變社區外觀美化，
    例如額外裝置框架、欄杆、繩索及放置雜物等亦在規範之列
    」（見本院卷第141頁），其中「外牆部分應由全體區分所
    有權人維護其外觀使用」及「為維持本社區大樓外觀之整體
    性及一致性，不得懸掛或設置廣告物，額外裝置框架、欄杆
    等亦在規範之列」部分，本即有公寓大廈管理條例第8條第1
    項之規範，自難謂有何違反公共秩序跟善良風俗之情事。而
    「陽台植栽為本社區大樓外觀美化之特色，為維護本社區大
    樓外觀之整體性及一致性，不得任意移除或更改樹種」部分
    ，則應屬有關共同利益之約定，其內容並無違背國家社會一
    般利益及道德觀念，亦難謂有何違反公共秩序跟善良風俗之
    情事，自應尊重系爭社區多數住戶之意見。原告主張該部分
    之決議無效，當屬無據。另縱使系爭社區依照上開決議修改
    規約，依照法律修正不溯及既往之原則，亦不影響修正前已
    發生之行為，附此敘明。
貳、結論：原告之訴為無理由，依民事訴訟法第78條，判決如主
    文。
中　　華　　民　　國　　110 　年　　11　　月　　22　　日
　　　　　　           民事第一庭    法  官   蕭一弘
正本係照原本作成。
如對本判決上訴，須於判決送達後20日內向本院提出上訴狀。如
委任律師提起上訴者，應一併繳納上訴審裁判費。
中　　華　　民　　國　　110 　年　　11　　月　　22　　日
                                     書記官   黃馨萱